【裁判字號】    90,上訴,52
【裁判日期】    891121
【裁判案由】    誣告
【裁判全文】
臺灣高等法院臺中分院刑事判決                        九十年度上訴字第五二號
    自  訴  人  乙○○
    上  訴人即
    被      告  甲○○
    選任辯護人  汪紹銘
右上訴人因自訴人自訴其誣告案件，不服臺灣彰化地方法院八十九年度自字第八四號
中華民國八十九年十一月二十一日第一審判決，提起上訴，本院判決如左：
      主  文
原判決撤銷。
甲○○無罪。
      理  由
一、本件自訴人乙○○（以下簡稱為自訴人）之自訴意旨略以：被告甲○○（以下簡
    稱為被告）係設於台北市大安區○○○路二九四巷三三號一樓「歐爾康國際股份
    有限公司」（以下簡稱為「歐爾康公司」）之負責人。被告於民國（下同）八十
    四年四月間設立「歐爾康公司」之後，即引進華裔美籍張明彰博士在美國亨利公
    司銷售之產品即美國維康素，並引進其所提倡之有機理念。迄至八十七年九、十
    月間，被告在台灣已銷售維康素產品達三年之久，對該產品已知之甚詳。嗣因美
    國亨利公司自八十七年十月間起，即不再供應上開產品給「歐爾康公司」銷售，
    且自八十八年十一月間起，改由自訴人擔任負責人之「亞洲宇冠國際股份有公司
    」（以下簡稱為「宇冠公司」）在台灣銷售上開產品，詎被告明知「宇冠公司」
    所銷售之產品係由張明彰博士自美國公司原廠合法進口之產品，竟誣指此為仿冒
    品，且意圖使自訴人受刑事處分，而於八十八年十一月十日，以「歐爾康公司」
    代表人名義，具狀向台灣彰化地方法院檢察署檢察官告訴自訴人及「宇冠公司」
    銷售之「健元素」產品，侵害歐爾康公司之「維康素及圖」商標，經該署檢察官
    以八十八年度偵字第一一三四八號偵查，並於八十八年十一月廿三日派警至彰化
    縣員林鎮崙雅里崙雅巷六之十五號、台中市○○○路七八七號二七樓等處實施搜
    索，並查扣「健元素」產品數箱。惟上開案件業經檢察官為不起訴處分確定，因
    認被告涉犯刑法第一百六十九條第一項誣告之罪責，乃依法提起自訴等情。
二、惟按犯罪事實應依證據認定之，無證據不得推定其犯罪事實：又不能證明被告犯
    罪者，即應諭知被告無罪之判決，此於刑事訴訟法第一百五十四條及同法第三百
    零一條第一項定有明文。又刑法誣告罪之成立，以告訴人所訴被訴人之事實必須
    完全出於虛偽，或憑空捏造為要件，若所告尚非全然無因，係因出於誤會或懷疑
    有此事實而為申告，縱使因不能證明其所訴之事實為真實，致被訴人不負刑責，
    但在此情形，因告訴人本缺乏誣告之故意，亦不能成立刑法誣告之罪責，最高法
    院亦著有四十三年台上字第二五一號、四十四年台上字第八九二號判例。因此，
    告訴人所訴事實，雖不能證明其係實在，因而對於被訴人為不起訴處分確定者，
    是否構成誣告罪，尚應就其有無虛構誣告之故意以為斷，並非當然可以誣告罪相
    繩，此亦有最高法院五十九年台上字第五八一號判例可資參照。
三、本案自訴人指訴被告涉有誣告罪行，係以：被告在提起前開侵害商標之告訴以前
    ，已銷售張明彰博士美國公司產品達三年之久，對該項產品已知之甚詳，且無論
    從被告所經營「歐爾康公司」所印製之事業手冊內容，或從被告於偵查中之指訴
    ，或在本案審理中之供述內容，或從產品外觀完全相同等情，被告應知自訴人公
    司所銷售之「健元素」產品為真品，並非仿冒品，而我國商標法第六十二條第一
    項與同法第六十三條既分別規定：「意圖欺騙他人，於同一商品或類似商品，使
    用相同或近似他人註冊商標之圖樣者，．．．．．．」、「明知為前條商品而販
    賣．．．．．．」等犯罪構成要件，顯見上開處罰係針對仿冒品對象而設，如非
    仿冒品，商標專用權人即無對之訴究之必要，是本案被告對自訴人提出侵犯商標
    專用權之刑事告訴，自必出於指訴扣案商品為仿冒品無疑，惟此顯非事實，應屬
    被告故意虛構，另從被告配偶許徐登妹在台灣台中地方法院檢察署八十九年度偵
    字第一四○六號刑事案件之主張，「歐爾康公司」所享有之「維康素及圖」商標
    專用權，應係出於美國亨利公司之授權而來，且於美國亨利公司拒絕出貨給被告
    公司之後，其所取得之商標專用權已名存實亡，應無再使用之可能，被告竟反過
    來指訴美國亨利公司原版印製在ＵＳＡ．ＨＥＮＲＹ字樣上方之幼苗圖型侵害其
    商標專用權，並辯稱不知扣案商品為真品或假品，但另一方面則又對外散發文宣
    攻擊此為仿冒品，由上開各情，益可證明被告確有誣告故意，另自訴人之「宇冠
    公司」於八十八年五月間依法設立之後，已於八十八年七月一日向主管機關申請
    註冊「亞洲宇冠健元素」及幼苗圖形之聯合式等圖樣為商標及服務標章，其中服
    務標章部分已獲准註冊在案，而商標部分所標示之中文「鍵元素」及幼苗圖形之
    聯合式，其商標圖樣為幼苖，上方有五顆星星圖樣，幼苖下方則有「亞洲宇冠健
    元素」文字，此與「歐爾康公司」之「維康素及圖」商標圖樣，為一圓圈內有一
    幼苖，下方有「維康素」三字，兩者為通體觀察，尚無產生混同誤認之虞，均非
    構成近似，此亦經檢察官送由經濟部智慧財產局鑑定無誤，足證被告並非誤認或
    以為自訴人之公司有違反商標法之嫌疑，而係在明知自訴人及自訴人公司均未犯
    罪之情形下，故意利用刑事告訴之搜索、扣押手段，來打擊自訴人及報復張明彰
    博士等情，為其依據。
四、惟本案被告矢口否認伊有何誣告之犯罪情事，並辯稱：伊不知「宇冠公司」在台
    灣銷售之產品，係由張明彰博士自美國公司原廠合法進口之產品，且商標之侵害
    與商品之真假無關，伊所經營之「歐爾康公司」於八十五年間，即取得「維康素
    及圖」之商標註冊，而自訴人經銷商品之包裝上，印製在ＵＳＡ．ＨＥＮＲＹ字
    樣上方之幼苗圖型，與被告註冊號數00000000號商標之幼苗圖型完全相
    同，自已侵害伊為公司之商標專用權，自訴人在我國境內使用上開商標圖型於其
    所銷售之「健元素」產品，顯已侵害歐爾康公司之「維康素及圖」商標，伊向台
    灣彰化地方法院檢察署檢察官提出告訴，並無不法，亦無誣告故意，應不為罪等
    情。
五、經查：本案被告係於八十八年十一月十日，以「歐爾康公司」代表人名義，向台
    灣彰化地方法院檢察署檢察官具狀告訴「宇冠公司」及本案自訴人乙○○，謂：
    自訴人乙○○經營之「宇冠公司」銷售「健元素」產品，於其印製之廣告目錄、
    職員名片、使用近似於「歐爾康公司」所享有我國商標註冊號數第000000
    00號「維康素及圖」商標專用權之圖樣，其產品「健元素」之包裝說明書上，
    亦使用近似於「歐爾康公司」所享有上開「維康素及圖」商標專用權之圖樣，因
    而提出「歐爾康公司」之商標註冊證書、「宇冠公司」之包裝說明書、廣告目錄
    、職員名片影本等證物，對「宇冠公司」及本案自訴人提起侵害商標權之告訴，
    此有上開告訴狀影本附於台灣彰化地方法院檢察署八十八年度偵字第一一三四八
    號違反商標法刑事偵查卷宗可稽（另見原審卷宗第一○四頁）。依其提出告訴內
    容，顯係針對「宇冠公司」及本案自訴人於其「健元素」產品，在包裝說明書等
    相關資料上，使用近似於「歐爾康公司」所享有上開「維康素及圖」商標專用權
    之圖樣，而提出告訴。被告並有提出「宇冠公司」印製之廣告目錄、職員名片、
    「健元素」之包裝說明書等物證以供審酌，並非無所依據，尚與捏造事實而為告
    訴之情形有別，而是否有近似商標之侵害，又係出於其主觀上之判斷，縱使鑑定
    之後，認無侵害商標專用權之情事，能否因此而遽認被告在提出前開告訴之時，
    存有誣告之犯意，已非無疑。況本案自訴人所經營「亞洲宇冠健元素」之商標圖
    樣，雖為幼苖，其上方另有五顆星星圖樣，幼苖下方則有「亞洲宇冠健元素」文
    字，此與歐爾康公司之「維康素及圖」商標圖樣，為一圓圈內有一幼苖，下方有
    「維康素」三字，兩者為通體觀察，尚無產生混同誤認之虞，應非構成近似，雖
    經檢察官送由經濟部智慧財產局鑑定無誤，有該局（八九）智商０９８０字第八
    九００三二九六四號函附於偵查卷可稽。惟本案自訴人所經營「宇冠公司」銷售
    之「健元素」產品，係自美國亨利公司所引進，上開產品於其包裝與說明書等資
    料上，亦印有美國亨利公司原廠之商標，此亦係自訴人所是認之事實。而美國亨
    利公司之商標，亦與被告所經營「歐爾康公司」之「維康素及圖」商標圖樣，同
    為一圓圈內有一幼苖，僅係在該幼苖圖上有英文ＰＲＯＤＵＣＴ  ＯＦ（譯成中
    文應為製造），下方有英文ＨＥＮＲＹ．ＯＲＧＡＮＩＣ．ＨＥＡＬＴＨ，ＩＮ
    Ｃ，Ｕ．Ｓ．Ａ，（譯成中文應為美國亨利有機健康公司）等產品來源標示而已
    。上情除為自訴人所是認外，並有其提出之「健元素」包裝說明書附卷可稽。雖
    自訴人堅指「歐爾康公司」所享有之「維康素及圖」商標專用權，應係出於美國
    亨利公司之授權而來，且於美國亨利公司拒絕出貨給被告公司之後，其所取得之
    商標專用權已名存實亡，應無再使用之可能。惟上開商標既經被告以「歐爾康公
    司」名義在我國註冊登記，並取得註冊號數00000000號商標專用權（見
    原審卷宗第九六頁）。而美國亨利公司在美國所取得之商標，又未在我國註冊，
    此亦為自訴人所是認。則依據我國商標法有關屬地主義及註冊主義之規定，美國
    亨利公司在美國所註冊之商標，尚非必會受我國商標法之保護。在此情形，被告
    本於其在我國註冊登記，並取得註冊號數00000000號商標專用權，對自
    訴人所引進，其上印有美國亨利公司上開同為一圓圈內有一幼苖商標圖案之產品
    ，提出侵害商標專用權之告訴，應非無因。縱使上開案件已經檢察官為不起訴處
    分確定，以本案尚乏積極之證據足以證明被告有誣告之故意，自不能令負刑法誣
    告之罪責。
六、綜上所述，本案被告之犯罪尚屬不能證明。原審判決認其有犯誣告罪，進而對被
    告論科罪責，尚有未合。是本案被告上訴否認犯罪，指謫原審判決其有罪不當，
    為有理由，應由本院將原審判決撤銷，改為被告無罪之諭知。
七、據上論斷，應依刑事訴訟法第三百六十九條第一項前段、第三百六十四條、第三
    百四十三條，第三百零一條第一項前段，判決如主文。
中      華      民      國    九十      年      三      月     二十八   日
                              臺灣高等法院臺中分院刑事第三庭
                                    審判長法  官  方  艤  駐
                                          法  官  胡  忠  文
                                          法  官  廖  柏  基
右正本證明與原本無異。
檢察官及自訴人得上訴。
被告不得上訴。
如不服本判決應於收受送達後十日內向本院提出上訴書狀，其未敘述上訴之理由者並
得於提起上訴後十日內向本院補提理由書（均須按他造當事人之人數附繕本）。
                                          書記官  柯  孟  伶
中      華      民      國    九十    年      三     月    二十九    日
                                                                     Ａ


司法院資訊處製作；財團法人民間司法改革基金會備份。
